【裁判字號】    88,訴,916
【裁判日期】    890104
【裁判案由】    毒品危害防制條例等
【裁判全文】
臺灣高雄地方法院刑事判決                          八十八年度訴字第九一六號
    公  訴  人  臺灣高雄地方法院檢察署檢察官
    被      告  丙○○
    被      告  乙○○
    右  一  人
    選任辯護人  禎和
右列被告因毒品危害防制條例等案件，經檢察官提起公訴（八十七年度偵字第二四五
一三、二四六０四、二七八一九號），甲○判決如左：
    主  文
丙○○、乙○○共同乘他人急迫，貸以金錢，而取得與原本顯不相當之重利為常業，
各處有期徒刑肆月。扣案之帳冊肆本及現金新台幣參萬貳仟元，均沒收。
乙○○其餘被訴意圖販賣持有毒品罪部分，無罪。
    事  實
一、乙○○與丙○○為姐弟關係，二人均無業，竟基於常業重利之犯意聯絡，自八十
    七年九月間起，由乙○○出資新台幣（下同）六萬元，供丙○○以「日仔會」之
    方式，乘綽號「阿蓮」、「娟仔」、「豆漿」、「黃太太」等人急迫須用款之際
    ，從事高利貸放款業務，其方式為借款者每借一萬七千元，期限四十天，借款人
    每天須償還利息及本金五百元，一天一期，屆期共計償付本金及利息二萬元，核
    計月息約十三分，而取得與原本顯不相當之重利，並均恃收取該重利維生。嗣於
    八十七年十月二十一日下午一時三十分許，丙○○攜帶帳冊三本及收取之本利三
    萬二千元，前往乙○○位於高雄市○○區○○街二十一號三樓之一住處與乙○○
    對帳時，適為警查獲，並扣得乙○○所有供經營高利貸放款所用之帳冊一本，及
    丙○○所有供經營高利貸放款所用之帳冊三本及現金三萬二千元等物。
二、案經高雄市政府警察局三民第二分局移送臺灣高雄地方法院檢察署檢察官偵查起
    訴。
    理  由
甲、乙○○、丙○○有罪部分：
一、訊據被告乙○○、丙○○均矢口否認常業利重利犯行，被告乙○○辯稱：丙○○
    係招募互助會，並非以經營「日仔會」方式，從事高利貸放款業務，至於六萬元
    ，係伊借予丙○○，供其辦理離婚之用，亦與投資經營「日仔會」無涉云云；被
    告丙○○辯稱：伊係招募互助會，並未從事高利貸放款業務，參加會員茍欲標會
    ，得在標單上填寫姓名，再由伊抽籤，抽中者，即屬得標，得標者則可得會款一
    萬七千元，伊再於得標翌日起，按日向得標者收取五百元，連續收取四十天。至
    於被查獲當天，伊至乙○○住處，係因當月伊本身得標，並已收取部分會款，打
    算當天至當舖贖回金飾（須五萬一千元），故託乙○○核算會款，不足部分則請
    其先行借用云云。惟查：
（一）被告二人如何以經營「日仔會」方式，從事高利貸放款業務一節，業據被告丙
      ○○於警訊供承：「：：：被查獲之帳冊及現金，是我在經營俗稱『日仔會』
      （高利貸）放款及記帳用，另乙本帳冊係乙○○與我共同經營『日仔會』記帳
      核對用」、「如有人缺錢，急需用錢時，經由朋友居間介紹，我再放款，最高
      借款為三萬四千元，利息（月息）約四分利，我放款給綽號『阿蓮』、『娟仔
      』、『豆漿』、『黃太太』等人，至今放款約二十萬元，獲利約七萬元，利息
      均由我每日向他們收取」、「：：：今天我係買午餐及要跟他（指乙○○）核
      對『日仔會』的帳目，才在該處」等語，及於偵查中自承：「（問：你何時做
      地下錢莊？）八十七年八月二十五日起至今，每借一萬七千元，四十天還，每
      天還五百元，共二萬元」等語，又被告乙○○於警訊亦供稱：「：：：帳簿一
      本、現金一萬四千元，是我本人所有，：：：她（指丙○○）今日到我住處是
      跟我核對放日仔會（高利貸）之帳目的」、「（她（指丙○○）來找我是核對
      日仔會帳目，在八十七年九月份起由我投資新台幣六萬元給她放日仔會，而利
      息由我們按息朋分」等語，二人所供互核一致，復有「日仔會」帳冊四本及收
      取之本利三萬二千元扣案可佐。
（二）參以經甲○就被告丙○○於被查獲當日究係為何至被告乙○○住處一事，將被
      告二人隔離訊問結果，被告丙○○係供稱：「：：：我當日才到那裏，警方就
      來了，所以還沒請我弟算到會錢，我當日去要向他借一萬多元，我告訴他贖金
      飾尚欠一萬多元，所以想先向他借，但他還沒有說是否同意，警方就來了」等
      語，被告乙○○則供稱：「她是要我計算要給得標的人多少錢，：：：我算完
      冊子即還她，她偶而都會要我幫她算會錢」、「：：：當日她也沒有說要向我
      借錢」等語，二人關於當天是否已核算會款，及被告丙○○是否已開口向被告
      乙○○表示借款一事，所述顯有歧異，是被告二人嗣於甲○翻異前供，改稱被
      查獲時，二人並非對帳，而係核算會款云云，顯係推諉之詞，不足採信。
（三）至於證人殷康婷、賈寶瑩固於甲○結證渠等確有參加被告丙○○招募之互助會
      云云，惟經訊之其運作方式，殷康婷則證稱：「會員每天付她（指丙○○）五
      百元，她負責收錢，共十七人參加，她都是看我們何人急需用錢，先墊款給該
      人，再向我們收款，得標者可拿一萬七千元」等語，惟依其所述，非但不能據
      為對被告丙○○有利之認定，反而足證被告丙○○確有經營高利貸放款業務，
      蓋其證稱得標者之一萬七千元，係由被告丙○○所提供，既由其提供，自係經
      營放款業務，而非招募互助會；另證人賈寶瑩證稱：「每日交五百元，何人缺
      錢再填寫標單，標金最高是三千元，得標金額尾會可拿二萬多元，每日開標，
      ：：：會員共三十幾人：：：      」等語，惟此亦與被告丙○○於甲○所述
      ：標金是三千元，會員十六人等語不符，是其等所述，顯係臨訟勾串之詞，均
      不足採信。
（四）又每貸予一萬七千元，每日收取五百元，連續收取四十天，核計其月息約十三
      分，與民法所定超過年息百分之二十部分無請求權之規定，相距甚遠，顯與原
      本不相當至為明顯。
（五）再查被告二人於被查獲當時，並未從事任何工作等情，業據渠等於警訊供述甚
      明，且其等所收取之利息高達月息十三分，顯係以重利貸款為業，並恃以維生
      。
（六）綜上，被告二人嗣後所辯，均係卸責之詞，自非可採，罪証明確，犯行洵堪認
      定。
二、核被告乙○○、被告丙○○經營高利貸放款業務之所為，均係犯刑法第三百四十
    五條常業重利罪。其二人就上開犯行，有犯意聯絡及行為分擔，為共同正犯關係
    。爰審酌被告二人經營高利貸放款業務，危害社會經濟甚鉅，犯後又不知悔改，
    猶飾狡辯，顯無悔意，本不宜寬貸，惟念其等經營規模不大，所得非鉅等一切情
    狀，各量處有期徒刑四月。扣案帳冊四本及自被告丙○○身上扣得之現金三萬二
    千元，分別為被告二人所有供經營高利貸放款業務所用及預備之物，業據被告二
    人於警訊陳明在卷，爰均依刑法第三十八條第一項第二款規定，均宣告沒收。至
    於自被告乙○○身上查扣之現金一萬四千元，並無證據足資證明與本件犯罪有直
    接關聯性，故不予宣告沒收，附此敘明。
乙、乙○○無罪部分：
一、公訴意旨另以：乙○○意圖販賣為而持有第二級毒品安非他命二盒、十三包重七
    ０‧二公克。八十七年十月二十一日十三時三十分，丙○○前往乙○○在高雄市
    ○○街廿一號三樓之一住處會帳時，為警當場查獲，扣得如扣押物清單所示之毒
    品、電子磅秤、研磨機、帳冊及新台幣四萬六千元等物。
二、按犯罪事實應依證據認定之，無證據不得推定其犯罪事實，又不能證明被告犯罪
    者，應諭知無罪之判決，刑事訴訟法第一百五十四條、第三百零一條第一項定有
    明文。又認定不利於被告之事實，須依積極證據，苟積極證據不足為不利被告事
    實之認定時，即應為有利被告之認定，更不必有何有利之證據，最高法院三十年
    上字第八一六號判例亦著有明文。又認定犯罪事實所憑之證據，無論其為直接或
    間接證據，其為訴訟上之證明，必須達於一般之人均可得確信之程度，而無合理
    之懷疑存在時，始稱相當。
三、本件公訴人認被告乙○○涉犯毒品危害防制條例第五條第二項意圖販賣持有毒品
    罪嫌，無非以查扣之第二級毒品安非他命達七十餘公克，且在被告乙○○住處查
    獲電子磅秤、研磨機、分裝勺等工具及大量空白夾鏈袋，顯係作為分裝安非他命
    販賣之用等，為其論罪依據。惟查訊據被告乙○○堅決否認上開犯行，辯稱：伊
    平日經常腹痛，故購入大量之安非他命供己施用，以減輕痛苦，且為避免一次施
    用過量，故以電子磅秤秤重適量安非他命，至於研磨機及分裝勺則用以研磨及攪
    拌咖啡之用，另夾鏈袋則原係伊姐丙○○用來分裝加工衣服的扣子，嗣其未再從
    事衣服加工，伊始拿來備用，並非供販賣使用等語（被告乙○○涉犯施用毒品部
    分另案由檢方偵辦）。經查：
（一）被告於警訊時即陳稱：查扣之毒品安非他命係供伊施用，並為適量施用，而自
      行分裝等語，嗣於偵審中亦一再如此堅稱，且被告為警查獲時所採集之尿液，
      經送高雄市立凱旋醫院檢驗結果，確有甲基安非他命之陽性反應，亦有該院八
      十七年十一月六日高市凱醫檢字第八五六二號煙毒尿液檢驗成績書一紙可按，
      且被告經查獲時確有施用第二級毒品安非他命之犯行，並經檢察官聲請送觀察
      勒戒後，認有繼續施用之傾向，而由甲○裁定令入戒治所施以強制戒治之事情
      ，有甲○被告院內索引紀錄表一紙在卷可按，此外，復有吸食工具四支扣案可
      佐，且該吸食工具經送高雄醫學院附設中和紀念醫院鑑定結果，亦呈安非他命
      陽性反應，此有該院八十八年七月二十日編號Ｂ0000000、Ｂ0000
      000號檢驗報告單各一紙在卷可稽，是被告辯稱扣案上開毒品係供己施用等
      語，並非全然無據。
（二）又被告被查獲後，經甲○裁定令入戒治所施以強制戒治，並於八十七年十二月
      一日經檢察官指揮執行戒治處分後，旋於同年月二十九日，因罹患大腸癌第二
      期，准予保外醫治等情，亦有法務部八十七年十二月二十九日法八七矯字第０
      四九三一０號函及診斷證明書二紙附於八十七年度偵字第二四六０四號偵查卷
      可憑，而因政府對毒品查緝甚嚴，被告為供自己長期吸用，或因購得不易，或
      因大量購買價格較為便宜，而於其有機會購買時，預為囤購數量較多之毒品安
      非他命，衡情亦非全無可能，是被告辯稱其因平日經常腹痛，故大量購買安非
      他命施用，並以電子磅秤秤重適量之安非他命，以免施用過量，經核並無特別
      違反常情之處，自難排除被告確為單純供己施用之目的，而購入並持有扣案之
      毒品安非他命。
（三）又一般施用毒品者，備有電子磅秤以秤其所購買安非他命之重量，及為吸食之
      方便而備有分裝勺、夾鏈袋以將其所購買之安非他命予以分裝，乃所在恆有，
      故無法以在被告之住處查獲上開電子磅秤、分裝勺及夾鏈袋即推定被告具有供
      販賣海洛因之意圖。抑且，上開夾鏈袋確係被告丙○○從事衣服加工時所餘留
      者，亦據甲○將被告乙○○與被告丙○○隔離訊問，經其二人分別供述在卷，
      所供互核一致，至於研磨機經送高雄醫學院附設中和紀念醫院鑑定結果，僅呈
      嗎啡陽性反應，而無甲基安非他命陽性反應，此亦有該院八十八年七月二十日
      編號Ｂ0000000號檢驗報告單一紙在卷可憑，是僅憑扣得電子磅秤、分
      裝勺、大量夾鏈袋及研磨機，尚難遽認被告有販賣之意圖。
（四）綜上，被告既有單純基於供己施用之目的，而購入扣案毒品安非他命之可能，
      則被告究竟自何時起又萌生販賣之意圖，自應有積極明確之證據，始能對被告
      處以重刑。惟查依前所述，僅憑扣案工具及及夾鏈袋，尚無法遽以推論被告有
      販賣毒品安非他命之意圖，此外，又乏其他證人及事證，有指明被告欲意圖於
      何時何地，以何方式或價格販賣毒品於何對象，亦無證據足以證明被告係欲以
      何價格出售於何人，以供認定被告具有為賺取買賣價差利潤之營利販賣毒品行
      為，是被告購得第二級毒品安非他命其數量固非少數，且有分裝工具電子磅秤
      、分裝勺及大量夾鏈袋，以及查獲時已分裝完畢之十三包安非他命，亦無法據
      此臆測推斷被告有意圖供販賣毒品牟利犯行。是被告辯稱扣案上開毒品係其供
      己施用等語，尚屬可採。被告意圖供販賣之用而持有第二級毒品安非他命之犯
      罪要屬不能證明，爰依法為無罪判決之諭知。至其持有第二級毒品安非他命之
      犯行，應為其施用之高度行為所吸收，自應併入被告施用第二級毒品安非他命
      乙案中予以論處，並沒收銷燬上開扣案第二級毒品安非他命，併為明。
據上論斷，應依刑事訴訟法第二百九十九條第一項前段、第三百零一條第一項，刑法
第二十八條、第三百四十五條、第三十八條第一項第二款，罰金罰鍰提高標準條例第
一條，判決如主文。
中      華      民      國      八  十  九  年    一      月      四    日
                                    臺灣高雄地方法院刑事第七庭
                                        法  官      李  璧  君
右正本證明與原本無異。
如不服本判決，應於判決送達後十日內，向甲○提出上訴狀。
                                        書記官      王  英  豪
中    華民    國      八十九      年      一      月      五      日
附錄本判決論罪之法條：
刑法第三百四十五條:
以犯前條之罪為常業者，處五年以下有期徒刑，得併科三千元以下罰金。


司法院資訊處製作；財團法人民間司法改革基金會備份。
